---
title: Filtrer des données
format:
  lille-univ-revealjs: default
author: Arthur Bréant
---

# Filtrer des données

## Sélection conditionnelle

En SQL, il est possible de sélectionner certaines lignes dans notre table selon des conditions. L'instruction <font color="#188630">`WHERE`</font> permet de **filtrer** nos données selon les conditions que l'on renseigne.

```{sql, eval=FALSE, echo=TRUE}
SELECT colonne 
FROM tableau 
WHERE colonne opérateur condition
```

On teste une condition à l'aide des opérateurs de comparaisons. 
```{r}
#| echo: true
#| eval: false
=  # Égal
<> # Différent de
!= # Différent de
>  # Strictement supérieur
<  # Strictement inférieur
>= # Supérieur ou égal
<= # Inférieur ou égal
```

\  

::: {.fragment}
```{sql, eval=FALSE, echo=TRUE}
SELECT *
FROM tableau 
WHERE taille > 178
```
:::

## Sélection conditionnelle

Afficher le nom des joueurs qui jouent en position de milieu de terrain :

```{r}
#| echo: true
#| eval: false
dbGetQuery(
  conn = db, 
  "?"
)
```

Afficher le nom et le nombre de sélections des joueurs qui ont 30 sélections ou plus : 

```{r}
#| echo: true
#| eval: false
dbGetQuery(
  conn = db, 
  "?"
)
```

Afficher le nom des joueurs qui portent le numéro 10 : 

```{r}
#| echo: true
#| eval: false
dbGetQuery(
  conn = db, 
  "?"
)
```

## Sélection conditionnelle

::: {.fragment .fade-in-then-semi-out}
Affichons le nom des joueurs qui jouent en position de milieu de terrain :

```{r}
#| echo: true
#| eval: false
dbGetQuery(
  conn = db, 
  "SELECT name 
  FROM players 
  WHERE position = 'Milieu'"
)
```
:::

::: {.fragment .fade-in-then-semi-out}
Affichons le nom et le nombre de sélections des joueurs qui possédent 30 sélections ou plus : 

```{r}
#| echo: true
#| eval: false
dbGetQuery(
  conn = db, 
  "SELECT name, played 
  FROM players 
  WHERE played >= 30"
)
```
:::

::: {.fragment .fade-in-then-semi-out}
Affichons le nom de joueurs qui portent le numéro 10 : 

```{r}
#| echo: true
#| eval: false
dbGetQuery(
  conn = db, 
  "SELECT name 
  FROM players 
  WHERE number = 10"
)
```
:::

## Sélection conditionnelle

Il est possible de combiner plusieurs conditions à l'aide des opérateurs <font color="#188630">`AND`</font> et/ou <font color="#188630">`OR`</font>.

```{sql, eval=FALSE, echo=TRUE}
SELECT colonne_1, colonne_2
FROM tableau 
WHERE colonne_1 opérateur condition 
  AND colonne_2 opérateur condition 
```

## Sélection conditionnelle

Sélectionner les milieux de terrain avec plus de 30 sélections: 

```{r}
#| echo: true
#| eval: false
dbGetQuery(
  conn = db, 
  "?"
)
```

Sélectionner les capitaines qui portent le numéro 10 :

```{r}
#| echo: true
#| eval: false
dbGetQuery(
  conn = db, 
  "?"
)
```

Extraire les capitaines ou ceux avec plus de + 100 sélections :

```{r}
#| echo: true
#| eval: false
dbGetQuery(
  conn = db, 
  "?"
)
```

## Sélection conditionnelle

::: {.fragment .fade-in-then-semi-out}
Sélectionnons les milieux de terrain avec plus de 30 sélections :

```{r}
#| echo: true
#| eval: false
dbGetQuery(
  conn = db, 
  "SELECT * 
  FROM players 
  WHERE position = 'Milieu' AND played > 30"
)
```
::: 

::: {.fragment .fade-in-then-semi-out}
Sélectionnons les capitaines qui portent le numéro 10 :

```{r}
#| echo: true
#| eval: false
dbGetQuery(
  conn = db, 
  "SELECT * 
  FROM players
  WHERE captain = 1 AND number = 10"
)
```
:::

::: {.fragment .fade-in-then-semi-out}
Extrayons les capitaines ou ceux avec + de 100 sélections :

```{r}
#| echo: true
#| eval: false
dbGetQuery(
  conn = db, 
  "SELECT name, captain, played 
  FROM players 
  WHERE captain = 1 OR played > 100"
)
```
:::

## Sélection conditionnelle 

Le langage SQL propose d'autres opérateurs pour réaliser des conditions. 

Parmi eux, les plus utilisés :

- <font color="#188630">`(NOT) IN`</font> : Pour tester une liste de plusieurs valeurs.

- <font color="#188630">`(NOT) BETWEEN`</font> : Pour tester une valeur au sein d'un intervalle. 

- <font color="#188630">`(NOT) LIKE`</font> : Effectuer une recherche sur un mot.

- <font color="#188630">`IS NULL`</font> : Pour tester si une valeur est nulle.

- <font color="#188630">`IS NOT NULL`</font> : Pour tester si une valeur est non nulle.

# IN

## L'opérateur IN

L'opérateur <font color="#188630">`IN`</font> vérifie si les valeurs d'une colonne sont **égales à une des valeurs dans une liste donnée**. 

L'opérateur <font color="#188630">`IN`</font> permet d'éviter la répétition de l'opérateur <font color="#188630">`OR`</font>

```{sql, eval=FALSE, echo=TRUE}
SELECT colonne
FROM tableau
WHERE colonne IN (valeur_1, valeur_2, .., valeur_x)
```

En deux requêtes, une avec des opérateurs <font color="#188630">`OR`</font> et l'autre avec l'opérateur <font color="#188630">`IN`</font> :

Extraire tous les joueurs évoluant dans les équipes nationales de France, Belgique, Espagne et Russie. 

## L'opérateur IN

Avec l'opérateur <font color="#188630">`OR`</font>

```{r}
#| echo: true
#| eval: false
dbGetQuery(
  conn = db, 
  "SELECT * 
  FROM players 
  WHERE team = 'France'
    OR team = 'Belgique' 
    OR team = 'Espagne' 
    OR team = 'Russie'"
)
```

Avec l'opérateur <font color="#188630">`IN`</font>

```{r}
#| echo: true
#| eval: false
dbGetQuery(
  conn = db, 
  "SELECT * 
  FROM players
  WHERE team IN ('France', 'Belgique', 'Espagne', 'Russie')"
)
```

On préfère avec l'opérateur <font color="#188630">`IN`</font> ! 😉

# BETWEEN

## L'opérateur BETWEEN

L'opérateur <font color="#188630">`BETWEEN`</font> permet de filtrer dans un **intervalle de données**. 

L'intervalle peut être constitué de chaînes de caractères, de nombres ou de dates. 

Le plus souvent, on l'utilise sur les deux derniers formats : les nombres et les dates. 

```{sql, eval=FALSE, echo=TRUE}
SELECT colonne
FROM tableau
WHERE colonne BETWEEN valeur_1 AND valeur_2
```

Pour tester si une valeur n'intervient pas dans un intervalle, il faut écrire <font color="#188630">`NOT BETWEEN`</font>.

## L'opérateur BETWEEN

Extraire les joueurs nés entre le 01 janvier 1990 (_1990-01-01_) et le 31 décembre 1994 (_1994-12-31_) 

```{r}
#| echo: true
#| eval: false
dbGetQuery(
  conn = db, 
  "?"
)
```

::: {.fragment .fade-in}
Extraction des joueurs nés entre le 01 janvier 1990 (_1990-01-01_) et le 31 décembre 1994 (_1994-12-31_) 

```{r, eval=FALSE}
#| echo: true
#| eval: false
dbGetQuery(
  conn = db, 
  "SELECT * 
  FROM players
  WHERE birth_date BETWEEN '1990-01-01' AND '1994-12-31'"
)
```
:::

# LIKE

## L'opérateur LIKE

L'opérateur <font color="#188630">`LIKE`</font> permet de filtrer une colonne selon un _**pattern**_ donné. On l'utilise pour effectuer des recherches sur des mots, par exemple.

```{sql, eval=FALSE, echo=TRUE}
SELECT *
FROM tableau
WHERE colonne LIKE pattern
```

A l'inverse de l'opérateur de comparaison <font color="#188630">`=`</font>, l'opérateur <font color="#188630">`LIKE`</font> est plus maniable, notamment grâce à ces deux jokers :

- <font color="#188630">`%`</font> : remplace tous les autres caractères.

- <font color="#188630">`_`</font> : remplace **un et uniquement un** caractère.

_Vite, vite, voyons quelques exemples !_

## L'opérateur LIKE

Sélectionnons tous les joueurs dont les noms commencent par la lettre "a" :

```{r}
#| echo: true
#| eval: false
dbGetQuery(
  conn = db, 
  "SELECT * 
  FROM players 
  WHERE name LIKE 'a%'"
)
```

::: {.fragment .fade-in-then-semi-out}

Sélectionnons tous les joueurs dont les noms terminent par la lettre "a" :

```{r}
#| echo: true
#| eval: false
dbGetQuery(
  conn = db, 
  "SELECT * 
  FROM players 
  WHERE name LIKE '%a'"
)
```
:::

::: {.fragment .fade-in-then-semi-out}

Sélectionnons tous les joueurs dont les noms contiennent la lettre "a" et également au moins un "c" :

```{r}
#| echo: true
#| eval: false
dbGetQuery(
  conn = db,
  "SELECT * 
  FROM players 
  WHERE name LIKE '%a%c%'"
)
```
:::

## L'opérateur LIKE

A vous ! 

Sélectionner les joueurs qui contiennent les lettres "aa" dans leur prénom ou leur nom

```{r}
#| echo: true
#| eval: false
dbGetQuery(
  conn = db, 
  "?"
)
```

Sélectionner les joueurs dont la 4ème lettre est un "a"

```{r}
#| echo: true
#| eval: false
dbGetQuery(
  conn = db, 
  "?"
)
```

Sélectionner les milieux de terrain qui commencent par un "m"

```{r}
#| echo: true
#| eval: false
dbGetQuery(
  conn = db, 
  "?"
)
```

## L'opérateur LIKE

::: {.fragment .fade-in-then-semi-out}
Sélectionnons les joueurs qui contiennent les lettres "aa" dans leur prénom ou leur nom

```{r}
#| echo: true
#| eval: false
dbGetQuery(
  conn = db, 
  "SELECT * 
  FROM players 
  WHERE name LIKE '%aa%'"
)
```
:::

::: {.fragment .fade-in-then-semi-out}
Sélectionnons les joueurs dont la 4ème lettre est un "a"

```{r}
#| echo: true
#| eval: false
dbGetQuery(
  conn = db, 
  "SELECT * 
  FROM players 
  WHERE name LIKE '___a%'
)
```
:::

::: {.fragment .fade-in-then-semi-out}
Sélectionnons les milieux qui commencent par un "m"

```{r}
#| echo: true
#| eval: false
dbGetQuery(
  conn = db, 
  "SELECT * 
  FROM players 
  WHERE position = 'Milieu' 
  AND name LIKE 'm%'"
)
```
:::

# IS (NOT) NULL 

## Les opérateurs IS NULL / IS NOT NULL

L'opérateur <font color="#188630">`IS`</font> permet de tester si une valeur est <font color="#188630">`NULL`</font> ou non, <font color="#188630">`NOT NULL`</font>. 

C'est la **seule façon** de gérer les valeurs manquantes. Les valeurs manquantes ne sont pas gérées par les autres opérateurs de comparaisons.

Mettons en pratiques ces deux opérateurs sur notre table !

Sélectionner les joueurs dont la position sur le terrain est inconnue :

```{r}
#| echo: true
#| eval: false
dbGetQuery(
  conn = db, 
  "?"
)
```


::: {.fragment .fade-in}

Sélectionnons les joueurs dont la position sur le terrain est inconnue :

```{r}
#| echo: true
#| eval: false
dbGetQuery(
  conn = db, 
  "SELECT * 
  FROM players 
  WHERE position IS NULL"
)
```
:::

# ORDER BY

## ORDER BY

En SQL, il est possible de gérer dans notre requête, **l'ordre de sortie des résultats**. 

À l'aide de l'instruction <font color="#188630">`ORDER BY`</font>, on peut trier les lignes d'une ou plusieurs colonnes par ordre croissant ou décroissant. 

_<small><font color="#848484">`À noter, par défaut, l'ordre d'affichage est toujours croissant !`</font></small>_

```{sql, eval=FALSE, echo=TRUE}
SELECT *
FROM tableau
ORDER BY colonne DESC
```

Pour trier sur plusieurs colonnes, on les nomme dans l'instruction <font color="#188630">`ORDER BY`</font> et on les sépare par des <font color="#c7254e">`,`</font>

## ORDER BY

Afficher le nom et le nombre de sélections des joueurs, de celui qui a le plus de sélections à celui qui en a le moins :  

```{r}
#| echo: true
#| eval: false
dbGetQuery(
  conn = db, 
  "?"
)
```

Afficher le nom, le nombre de sélections et le numéro de maillot des joueurs, trier par ordre de sélections croissant et décroissant de maillot : 

```{r}
#| echo: true
#| eval: false
dbGetQuery(
  conn = db, 
  "?"
)
```

Afficher le nom, le nombre de sélections des 3 milieux de terrain qui ont le plus de sélections : 

```{r}
#| echo: true
#| eval: false
dbGetQuery(
  conn = db, 
  "?"
)
```

## ORDER BY

::: {.fragment .fade-in}
Affichons le nom et le nombre de sélections des joueurs, de celui qui a le plus de sélections à celui qui en a le moins : 

```{r}
#| echo: true
#| eval: false
dbGetQuery(
  conn = db, 
  "SELECT name, played 
  FROM players 
  ORDER BY played DESC"
)
```
:::

::: {.fragment .fade-in}
Affichons le nom, le nombre de sélections et le numéro de maillot des joueurs, trier par ordre de sélections croissant et décroissant de maillot : 

```{r}
#| echo: true
#| eval: false
dbGetQuery(
  conn = db, 
  "SELECT name, played, number 
  FROM players
  ORDER BY number DESC, played"
)
```
:::


::: {.fragment .fade-in}
Affichons le nom, le nombre de sélections des 3 milieux de terrain qui ont le plus de sélections : 

```{r}
#| echo: true
#| eval: false
dbGetQuery(
  conn = db, 
  "SELECT name, played 
  FROM players
  WHERE position = 'Milieu' 
  ORDER BY played DESC 
  LIMIT 3"
)
```
:::

# Exercice récapitulatif

## En SQL...

1/ Afficher les joueurs ayant un id entre 200 et 300 et dont le nom se termine par un "n".

2/ Afficher les joueurs évoluant dans les équipes suivantes : Real Madrid, Barcelona et Arsenal et dont la position n'est pas renseignée.

3/ Afficher le capitaine qui possédent le plus de sélections.

4/ Afficher les capitaines avec plus de 100 sélections ou les numéros 10 avec plus de 50 sélections.

## Correction

Affichons les joueurs ayant un id entre 200 et 300 et dont le nom se termine par un "n".

```{r}
#| echo: true
#| eval: false
dbGetQuery(
  conn = db, 
  "SELECT *
  FROM players 
  WHERE id BETWEEN 200 AND 300 
    AND name LIKE '%n'"
)
```

## Correction

Affichons les joueurs évoluant dans les équipes suivantes : Real Madrid, Barcelona et Arsenal et dont la position n'est pas renseignée.

```{r}
#| echo: true
#| eval: false
dbGetQuery(
  conn = db, 
  "SELECT *
  FROM players
  WHERE club IN ('Real Madrid', 'Barcelona', 'Arsenal') 
    AND position IS NULL"
)
```

## Correction

Affichons le capitaine qui possédent le plus de sélections.

```{r}
#| echo: true
#| eval: false
dbGetQuery(
  conn = db, 
  "SELECT *
  FROM players
  WHERE captain = 1
  ORDER BY played DESC
  LIMIT 1"
)
```

## Correction

Affichons les capitaines avec plus de 100 sélections ou les numéros 10 avec plus de 50 sélections.

```{r}
#| echo: true
#| eval: false
dbGetQuery(
  conn = db, 
  "SELECT *
  FROM players
  WHERE captain = 1 AND played > 100 
    OR number = 10 AND played > 50"
)
```

## Place aux agrégations !

La suite: [Agréger des données](https://sql.breant.art/aggregate)