---
title: Examen
format: 
  html:
    toc: true
    toc-title: Navigation
    toc-depth: 4
    theme: darkly
---

Bonjour à tous, 

Répondez aux questions, **en SQL** dans **un fichier Quarto** ou **Rmarkdown**, que vous **nommerez à votre nom**.

Pensez à ajouter le numéro de la question.

Lorsque vous avez terminé : 

- envoyez moi votre script `.qmd` ou `.rmd`, 
- votre fichier `.html` compilé,

à mon adresse mail : **breant.arthur@gmail.com**

Je reste disponible si vous avez des questions.

Bon courage !

## Consignes

Pensez à charger les packages nécessaires pour répondre aux questions !

### Video Game Sales

#### Télécharger le jeu de données

```{r}
#| echo: true
#| eval: false
url <- paste0("https://raw.githubusercontent.com/ArthurData/data/main/vgsales/")
games <- read.csv(paste0(url, "games.csv"), sep = ",", na.strings = "")
platforms <- read.csv(paste0(url, "platforms.csv"), sep = ",", na.strings = "")
```

Vous venez de créer deux _dataframes_ `games` et `platforms`, qui contiennent les données sur lesquelles vous allez travailler.

Pour obtenir un petit aperçu des données :

#### `games`

```{r}
#| echo: true
#| eval: false
head(games)
```

_Informations sur les colonnes_

- _ID_ : identifiant du jeu 

- _Name_ : Nom du jeu

- *Platform_id* : Identifiant de la plateforme

- _Year_ : Année de sortie

- _Genre_ : Type de jeu
 
- _Publisher_ : Éditeur

- *NA_Sales* : Ventes aux États-Unis
 
- *EU_Sales* : Ventes en Europe
 
- *JP_Sales* : Ventes au Japon

- *Other_Sales* : Ventes dans le reste du monde

- *Total_Sales* : Ventes totales

Dans le *dataframe* `games`, une ligne = un jeu vidéo.

#### `platforms`

```{r}
#| echo: true
#| eval: false
head(platforms)
```

_Informations sur les colonnes_

- _ID_ : Identifiant de la plateforme

- _Name_ : Nom de la plateforme

A vous de jouer !

#### Question 1

Créer une base de données : soit en mémoire (avec `:memory`), soit avec SQLite.

Ajouter ces deux tables (`games` et `platforms`) dans votre base de données.

#### Question 2

Sélectionner tous les jeux ayant réalisé plus de 10M de ventes aux États-Unis.

#### Question 3

Sélectionner tous les jeux créés entre 2000 et 2003 et dont le `Publisher` est Ubisoft.

#### Question 4

Sélectionner les jeux dont le `Publisher` est manquant.

#### Question 5

Sélectionner les jeux avec le `Publisher` « Nintendo » dont les ventes en Europe sont supérieures à 10M **ou** les jeux du publisher « Sony Computer Entertainment » dont les ventes au Japon sont supérieures à 3M.

#### Question 6

Combien de jeux contiennent le mot « Mario » dans le titre ?

#### Question 7

Sélectionner tous les jeux du genre : Sports, Action, Simulation et qui ont entre 4M et 8M de vente aux États-Unis.

#### Question 8

Parmi les jeux qui contiennent « FIFA » dans le titre, quel est celui qui a réalisé le plus de ventes en Europe.

#### Question 9

Calculer la somme des ventes au Japon et en Europe par `Publisher`.

#### Question 10

Créer une nouvelle colonne nommée « gender2 » qui contient :

- « Jeu de course » si le genre est « Racing »

- « Jeu de rôle » si le genre est « Role-Playing »

- « Jeu de combat » si le genre est « Action », « Simulation » et « Fighting »

- « Autres types » pour les autres genres

Calculer la moyenne des ventes au Japon avec la nouvelle catégorie de jeu « gender2 ».

#### Question 11

Créer une nouvelle colonne nommée « BestSellers » qui contient :

- « Pokémon » si le titre contient « Pokemon »

- « Mario » si le titre contient « Mario »

- « Call of Duty » si le titre contient « Call of Duty »

Parmi les bestsellers, quelle est la somme des ventes aux États-Unis ? Conserver les bestsellers avec plus 100M de ventes.

#### Question 12

Quels sont les plateformes qui ont généré le plus de ventes totales ? Conserver uniquement les 3 premiers.

#### Question 13

Quelle est l’année de première parution d’un jeu par plateforme. Trier les jeux, des plus anciens, aux plus récents.

#### Question 14

Calculer les ventes totales par plateforme. Afficher le nom de la platforme et conserver celles entre 100M et 300M de ventes, ou celles avec plus de 1000M de ventes.

#### Question 15

Identifiez les genres de jeux qui ont connu une augmentation significative des ventes totales aux États-Unis, par rapport à l'année suivante. 

Indiquer le genre de jeu, l'année et la différence avec l'année suivante. 

#### Question 16

Identifiez les jeux publiés par des éditeurs ayant une moyenne de ventes totales en Europe supérieure à la moyenne générale des ventes en Europe. Affichez le nom du jeu, l'éditeur, et les ventes totales en Europe.